臺灣高等法院刑事判決　　　　　　　　94年度上訴字第2702號
上　訴　人　臺灣臺北地方法院檢察署檢察官
被　　　告　甲○○
　　　　　　　　　　　號5樓之1
被　　　告　乙○○
　　　　　　　　　　　樓（
共同
選任辯護人　張曼隆律師
上列上訴人因偽造有價證券等案件，不服臺灣臺北地方法院92年
度訴字第2059號，中華民國94年7 月22日第一審判決（起訴案號
：臺灣臺北地方法院檢察署91年度偵字第4960號），提起上訴，
本院判決如下：
    主  文
原判決撤銷。
甲○○、乙○○共同意圖供行使之用，而偽造有價證券，各處有
期徒刑參年陸月。
偽造之本票 (發票日八十七年五月十九日、到期日八十八年五月
十八日、面額新台幣七百二十萬元整之本票，票據號碼TH000000
0號)壹紙、偽刻之丁○○、戊○○、丙○○印章各壹枚均沒收。
    事  實
一、緣丙○○自民國八十五年間起，因經商需要，陸續向被告甲○○借貸新臺幣（下同）二百萬元不等之現金以供週轉，並
    提供坐落臺北市○○區○○段二小段八八六地號土地（所有
    權人丁○○）及其上建物（門牌號碼臺北市○○區○○街28
    號，所有權人戊○○）共同設定最高限額二百四十萬元之抵
    押權 (下稱第一次設定) 予甲○○以擔保其債務，此後丙○○與被告甲○○間陸續有金錢借貸往來，迄八十七年五月間
    ，丙○○為貸得更高之款項，乃先將前開抵押權清償塗銷，
    並於同年月二十一日，將上揭房地共同設定最高限額七百二
    十萬元之第一順位抵押權 (下稱第二次設定）予被告甲○○
    ，相關之土地登記事宜均委由土地代書被告乙○○代為辦理
    ，嗣後丙○○仍持續向被告甲○○借貸款項，累計達八百餘
    萬元，嗣丙○○無力清償，所簽發之支票亦陸續跳票，被告
    甲○○乃委由被告乙○○於九十年三月二十一日具狀向台灣
    台北地方法院聲請准予拍賣前開抵押物，經該院函知尚應補
    正債權憑證，被告甲○○乃將丙○○所簽發之支票二紙提出
    該院，嗣經該院以前開支票所示之債權非在抵押權存續期間
    內為由，於九十年四月三十日以九十年度拍字第六九四號民
    事裁定駁回其聲請。其間丙○○曾多方商請被告甲○○暫勿
    聲請拍賣前開抵押物，雙方並曾於九十年四月間達成協議，
    由丙○○自同年五月份起，按月償還被告甲○○三萬元，惟
    嗣丙○○僅於同年五、六月間，各償還五千元，即避不見面
    。被告甲○○見丙○○未依約還款，前開拍賣抵押物之聲請
    又遭法院駁回，惟恐債權不保，竟於同年七月間，與被告乙○○共同基於本票、行使、使公務員登載不實之犯意聯絡，
    委由不知情之刻印師，仿照前於八十七年五月二十一日辦理
    前開抵押權設定之相關土地登記申請書、抵押權設定契約書
    等文件上丙○○、丁○○、戊○○授權蓋用之印文，偽刻丙○○、丁○○、戊○○印章各一枚，再由被告乙○○偽簽丙○○、丁○○、戊○○之署名並蓋用前開偽造之印章於發票
    人欄，並填載發票日八十七年五月十九日、到期日八十八年
    五月十八日、面額七百二十萬元整之本票（票據號碼TH0000
     000號，下稱系爭本票）有價證券一紙充作債權憑證，足以
    生損害於丙○○、丁○○、戊○○，旋於九十年七月十二日
    ，具狀持向該院行使，再次聲請准予拍賣上揭抵押物，使受
    理之法官為形式審查後，於九十年七月二十五日以九十年度
    拍字第一七六一號民事裁定准予拍賣前開抵押物，將該不實
    之事項登載於其職務上作成之裁定書，足以生損害於丁○○
    、戊○○及法院辦理非訟事件之正確性。嗣丁○○、戊○○
    接獲法院裁定後聲請閱卷，始悉上情。
二、案經丁○○、戊○○訴由台灣台北地方法院檢察署檢察官偵
    查起訴。
    理  由
一、按被告以外之人於審判外之陳述，雖不符前四條之規定，而
    經當事人於審判程序同意作為證據，法院審酌該言詞陳述或
    書面陳述作成時之情況，認為適當者，亦得為證據。當事人
    、代理人或辯護人於法院調查證據時，知有第159條第1項不
    得為證據之情形，而未於言詞辯論終結前聲明異議者，視為
    有前項之同意。本件辯護人於本院審理時稱證人丙○○之警
    詢證述是審判外陳述，主張無證據能力，對證人丙○○於偵
    查中及告訴人丁○○、戊○○於偵查中之陳述，則未聲明異
    議，自得作為證據，核先敘明。
二、訊據被告甲○○、乙○○二人矢口否犯上開犯行，甲○○辯
    稱：本票是被告乙○○拿來給伊的，伊不知簽發本票之過程
    ，縱使本票是偽造，伊也不知情，伊係全權委託被告乙○○
    辦理等語；被告乙○○辯稱：伊從事代書業務，但欠缺經驗
    ，簽發本票以作為債權擔保是設定抵押權時的一貫作業，當
    時告訴人有授權伊辦理抵押設定給甲○○及一切相關手續，
    伊是用丙○○所帶來的三個印章蓋用在本票之上，並無未經
    授權而偽刻印章及偽造本票情事，可能是丙○○故意拿三顆
    相近的印章給我蓋的，伊僅收取代書費四千多元，不可能偽
    造本票，當時甲○○身上有為數約八百九十萬元之支票，以
    為如果拿七百二十萬元之本票作為債權憑證，會損失一百七
    十萬元之債權云云。經查：
(一)丙○○確有自八十五年間起向被告甲○○借貸，曾提供上開
    丁○○、戊○○之不動產設定最高限額二百四十萬元抵押權
    予甲○○。嗣再於八十七年十二月間，再重行設定最高限額
    七百二十萬元之第一順位抵押權予被告甲○○，陸續借款達
    八百餘萬元，嗣丙○○所簽支票陸續退票，甲○○乃委由被
    告乙○○於九十年三月二十一日具狀聲請拍賣抵押物，遭法
    院駁回後，再於同年七月間，再以上開面額七百二十萬元之
    本票再次聲請拍賣抵押物獲准之事實，業據證人丙○○於偵
    查中供明，被告甲○○就上開借貸及設定抵押之情亦供承不
    諱，並有告訴人所提土地登記謄本二紙、抵押權設定契約書
    、台灣台北地方法院九十年度拍字第六九四號、第一七六一
    號民事裁定各乙份、本票乙紙可證，且有台北市中山地政事
    務所登記申請原卷影本二份、台北地方法院九十年度拍字第
    六九四號卷、一七六一號卷影本各乙本在卷可稽。足證證人
    丙○○之證述屬實。
(二)證人即告訴人戊○○於偵查中證稱：我有授權我女兒 (指丙○○) 去設定抵押，至於本票，我並沒有授權，也不知道本
    票的事等語 (參九十年度偵字第四九六0號卷第九一頁反面)
    。證人丙○○於偵查中亦證稱：曾交給乙○○印章，是印鑑
    章，有辦過印鑑證明，是交給她辦抵押，我帶去乙○○代書
    事務所，蓋了設定書，除此之外就沒有，那時我只跟她碰過
    這一次面，--當時交我的及我母親 (丁○○) 、及我阿媽 (
    戊○○) 的印章給她，去辦設定時並無此本票，我接到法院
    通知文件才知道此事，當時我未看到乙○○有蓋此本票。這
    張本票並非我的筆跡，印章也都不是我們的等語 (參偵卷二
    第一一0頁、第一一一頁)，一致否認有簽發系爭本票之行為
    。嗣檢察官將系爭本票與台北市中山地政事務所抵押設定登
    記原卷及丁○○、戊○○印鑑章各一枚送鑑定結果，法務部
    調查局鑑定通知書認定：本票上丁○○、戊○○、丙○○之
    印文與八十七年五月十九日土地登記申請書、抵押權設定契
    約書上所蓋丁○○、戊○○、丙○○之印文不同，亦有該局
    鑑定通知書乙紙在卷可稽 (偵二卷第 一四０頁)，設若證人
    丙○○於八十七年五月交付印鑑章設定抵押時，有授權簽發
    系爭本票，印章理應相同才對，則告訴人指稱未授權簽發系
    爭本票，即可採信。被告乙○○雖提出授權書乙紙為證，惟
    該授權書授權事項欄係記載：「辦理抵押權設定給債權人甲○○及一切相關手續」等語，並未明載授權簽發系爭本票，
    且設定抵押並無需提出債權憑證，亦無授權簽發本票之必要
    ，自不能認係屬辦理抵押權設定之相關手續。且本件係因原
    先設定之抵押金額二百四十萬元，不敷週轉之用，為提高借
    貸金額，始另行設定最高限額抵押七百二十萬元，以供來日
    借款擔保之用，並非設定當時已借貸七百二十萬元，依卷附
    被告甲○○對告訴人之民事起訴狀所附支票明細，丙○○所
    交付之支票係於九十年二月間起始陸續退票（參偵卷一第四
    十六頁至四十八頁），丙○○實不可能於設定抵押時即同意
    簽發面額高達七百二十萬元之本票，且丙○○自始坦承有積
    欠被告甲○○達八百餘元，不可能預計將來會生意失敗，支
    票無法兌現，而為逃避強制執行，預先以相近之印章交付乙○○簽發本票，作為來日否認欠款之用，被告二人所辯，顯
    與事理有違，自不可採。
(三)被告辯稱設立抵押時簽發本票交債權人收執，符合土地代書
    實預慣例，且證人丙○○先前以上開不動產設定二百四十萬
    元最高限額抵押時，亦有簽發本票供擔保云云。惟原審函詢
    關於地政士受委託辦理私人設定抵押權登記時，應要求雙方
    提供之文件及承辦手續等事項，中華民國地政士公會全國聯
    合會固復稱：應備文件包括 (七) 債權憑證：如借據、本票
    、支票等，有該函附於原審卷第八十頁可佐。惟核與本件土
    地登記申請書附繳證件欄所載證件已有不符。且本件借款，
    丙○○已交付多張支票可作為債權憑證，亦無再簽本票作為
    憑證之必要。又本件第一次設定時，係設定最高限額二百四
    十萬元，於丙○○借貸達二百萬元時，簽發面額二百萬元之
    支票乙紙，另簽面額二百萬元之本票供作擔保，並非於設定
    時即以最高限額二百四十萬元簽發本票供作擔保，且該案之
    代書為陳安華，本件第二次設定則為被告乙○○，情節有異
    ，自不能以第一次設定時，有簽發本票，即以彼狀此，認告
    訴人於設定抵押時，有簽發本票之習慣。
(四)本件係被告甲○○於丙○○所交付支票退票後，委託被告乙○○於九十年三月二十一日具狀聲請拍賣抵押物，嗣因所提
    丙○○所簽支票二紙所示之債權非在抵押權存績期間內為由
    ，經法院於九十年四月三十日裁定駁回。乙○○始再於九十
    年七月間持系爭本票再次聲請拍賣抵押物，距第一次聲請已
    近四月，距聲請駁回亦已二個半月。被告乙○○自承於八十
    五年起開始擔任代書，則迄九十年間已長達五年之久，經驗
    堪稱豐富，並非其所稱經驗欠缺。本件聲請拍賣抵押物事件
    ，依九十年度拍字第六九四號案卷所示，該案書記官曾發函
    命聲請人甲○○補正 (送達代收人為被告乙○○) ，該函說
    明一、請說明相對人積欠之債務為何？(請附證據)，當時被
    告僅能提出支票二紙，面額分別為三十九萬五千元、五十一
    萬元 (參該卷第十二至十六頁) ，與抵押物價值相去甚遠，
    設若當時確實持有為數約八百九十萬元之支票，為何僅提出
    二張非抵押期限內之支票呢？設若告訴人等確有交付本票乙
    紙，以被告乙○○多年代書經驗，理應知會被告甲○○提出
    本票，始合情理。其二人於該聲請案未能提出本票，事隔多
    月後，始另提出系爭與設定抵押之印章不符之本票，聲請再
    次拍賣抵押物，且本票上簽名，被告乙○○自承係其所簽，
    亦與票據發票人大都親自簽名之慣例有別，尤其共同發票人
    丙○○，依卷附身分證記載，係中華企業技術鑑定委員會總
    經理，並非無知識之人，如確有簽發系爭本票，當無不親自
    簽名之理，足認系爭本票確係被告乙○○參照第二次設定時
    之印文，利用不知情之刻印行偽刻發票人三人印章後蓋於系
    爭本票上而偽造系爭本票無誤。又本件債權人係甲○○，於
    第一次聲請拍賣抵物之後，若非被告甲○○授意，乙○○身
    為代書，實無必要偽造系爭本票，進行再次聲請拍賣抵押物
    ，足認被告二人就偽造本票行使、使公務員登載不實，有犯
    意聯絡及行為分擔，自應負共犯之責。被告空言否認，並不
    可採。事證明確，應依法論科。
三、核被告甲○○、乙○○之行為，均係犯刑法第二百零一條第
    一項之偽造有價證券罪名及同法第二百十四條之使公務員登
    載不實罪名。其等偽刻印章及偽造印文、署名之行為，為偽
    造有價證券之階段行為，又行為偽造有價證券之低度行為，
    為偽造有價證券之高度行為所吸收，均不另論罪。其等利用
    不知情之刻印章之行為，應論以間接正犯。被告二人就上開
    行為有犯意聯絡及行為分擔，均為共同正犯。又其等所犯上
    開二罪間，有方法、結果之牽連關係，應從一重之偽造有價
    證券罪處斷。爰審酌被告二人係因聲請拍賣抵押物遭駁回，
    一時失慮，惟票面金額頗高，犯後均否認犯行，尚乏悔意等
    一切情狀，量處如主文所示之刑示懲。偽造之本票乙紙，應
    依刑法第二百零五條規定，不問屬於犯人與否沒收之；偽造
    於本票上之印文及署押，因本票之沒收，已隨同沒收，無再
    重複諭知之必要。至偽刻之丁○○、戊○○、丙○○印章各
    一枚，雖未扣案，然不能證明業已滅失，應依刑法第二百十
    九條規定，不問屬於何人所有，沒收之。
四、原審疏未詳查，輕信被告之辯解，而為被告二人無罪之諭知
    ，自有不當。檢察官上訴意旨，指摘原判決認事用法尚嫌未
    洽，請求將原判決撤銷，更為適當合法之判決，為有理由，
    爰將原判決撤銷，自為判決如主文所示。
五、據上論斷，應依刑事訴訟法第三百六十九條第一項前段、第
    三百六十四條、第二百九十九條第一項前段，刑法第二十八
    條、第二百零一條第一項、第二百十四條、第五十五條、第
    二百零五條、第二百十九條，罰金罰鍰提高標準條例第一條
    前段，判決如主文。
本案經檢察官周誠南到庭執行職務。
中　　華　　民　　國　　94　　年　　10　　月　　26　　日
　　　　　　　　　刑事第七庭審判長法　官  蔡秀雄
　　　　　　　　　　　　　　　　  法　官  蔡光治
　　　　　　　　　　　　　　　　  法　官  陳世宗
以上正本證明與原本無異。
如不服本判決，應於收受送達後十日內向本院提出上訴書狀，其
未敘述上訴之理由者並得於提起上訴後十日內向本院補提理由書
（均須按他造當事人之人數附繕本）。
                                  書記官  何閣梅
中　　華　　民　　國　　94　　年　　10　　月　　26　　日
